臺北高等行政法院判決
　　　　　　　　　　　　　　　　　　 95年度訴字第03173號
　　　　　　　　　　　　　　　.
原　　　告　澳洲商．雷陳五金有限公司
代　表　人　甲○
訴訟代理人　孫大龍律師　　　（兼送達代收人）
　　　　　　林秉欣律師
被　　　告　經濟部智慧財產局
代　表　人　蔡練生（局長）
訴訟代理人　己○○
參　加　人　展進企業股份有限公司
代　表　人　乙○○（董事長）
訴訟代理人　戊○○
複　代理人　徐嶸文律師　　　（兼送達代收人）
上列當事人間因新式樣專利異議事件，原告不服經濟部中華民國
95年07月14日經訴字第09506172400號訴願決定，提起行政訴訟
，並經本院裁定命參加人獨立參加本件被告之訴訟。本院判決如
下：
　　主  文
原告之訴駁回。
訴訟費用由原告負擔。
　　事  實
一、事實概要：參加人於民國（以下同）90年07月05日以「浪板
    螺絲」向被告申請新式樣專利，經被告編為第00000000號審
    查，准予專利。公告期間，原告以其不符核准審定時專利法
    第5條之規定，對之提起異議。案經被告審查，於94年05月3
    1日以（94）智專三(一)03019字第09420495780號專利異議審
    定書為「異議不成立」之處分。原告不服，提起訴願，經訴
    願決定駁回，原告猶未甘服，遂向本院提起行政訴訟。本院
    因認本件訴訟之結果，參加人之權利或法律上利益將受損害
    ，乃依行政訴訟法第42條第1、3項規定，依職權裁定命參加
    人獨立參加本件被告之訴訟。
二、兩造聲明：
　(一)原告聲明：
  1.原處分及訴願決定均撤銷。
  2.被告應為異議成立之處分。
  3.訴訟費用由被告負擔。
　(二)被告聲明：
  1.駁回原告之訴。
  2.訴訟費用由原告負擔。
  (三)參加人聲明：
  1.駁回原告之訴。
  2.訴訟費用由原告負擔。
三、兩造之主張：
甲、原告主張：
  (一)按「稱申請專利權，係指得依本法申請專利之權利。稱專利
    申請權人，除本法另有規定或契約另有規定外，係指發明人
    、創作人或其受讓人或繼承人。」為系爭案核准審定時專利
    法第5條之規定。因此，申請專利，需專利申請權人（即發
    明人、創作人或其受讓人、繼承人）始得為之，合先敘明。
  (二)系爭案所載之創作人乙○○與曾進道實非該創作真正的創作
    人，自無該創作之專利申請權，被告核准參加人之專利申請
    ，自屬有誤：
  1.原告雷陳五金有限公司（LOI & TRAN PTY.LIMITED，商業名
    稱為Tena Fasteners），負責人為甲○（To Ha Loi，又名Q
    uang Loi、Herbert Loi），早於西元2001年05月30日已於
    澳洲提出第PR5341號，標題為「Cutting Screw」的專利申
    請案（即異議證據二），並且主張該澳洲第PR5341號專利案
    的優先權，而在西元2001年11月16日提出PCT第PCT/AU01/01
    485號專利申請案（即異議證據三），明顯早於系爭案的申
    請日（西元2001年07月05日），且由異議證據三之PCT專利
    申請案附圖所示，除了其螺絲下方末端部分為自攻螺絲（se
    lf-tapping）的形式之外，其他的形狀特徵均與系爭案的特
    徵完全相同，尤其系爭案所揭示之標的主要特徵乃在於2個
    彎勾狀的翼片，此一特徵正與異議證據二之PCT案的特徵完
    全相同，可見系爭案與該澳洲專利案為實質相同，參加人顯
    有剽竊原告所委託製造的螺絲並申請而取得系爭專利之嫌。
  2.系爭專利實係由原告之代表人等所創作，此可由甲○以及大
    衛‧貝特先生（亦為該澳洲專利案之創作人之一）之證詞（
    即異議證據五）可證，原告早在西元2000年即開始從事研發
    相關螺絲，依上開證述及所附的樣品可見，該發明之螺絲，
    其主要特徵在於該對呈彎勾狀的翼片，此是從第1項樣品的
    小型突出翼片修改成心形翼片（第2項樣品），後來因該樣
    品不符使用需求，再將翼片心形的弧度向下切削成較為筆直
    的翼片（第3項樣品），後又修改成彎勾狀（第4、5項樣品
    ，此2項樣品即與系爭案之創作相同），最後再修改為弧度
    較小而下方具有向下彎勾的翼片（第6項到第10項樣品）。
  3.而上開樣品之開發過程係始於第1項的樣品由甲○於西元200
    0年12月來台尋求製造商期間，交付參加人公司之負責人乙
    ○○之樣品，第2項的樣品則為參加人依原告指示試作之後
    回交予原告之樣品，而第3至5項樣品（其中第4、5項樣品僅
    有翼片角度不同之差異），則為原告以手工方式將螺絲翼片
    銼磨而成之樣品，而此第4、5項樣品更係交付委託參加人製
    造（此有墊圈製造商友達工業股份有限公司丙○○在場可證
    ，另為製作配合該螺絲的墊圈，丙○○亦從甲○取得同一樣
    品以供試作墊圈，即如系爭案第8圖所示之大致上為半球形
    的墊圈）。此皆可證於系爭案申請專利前，其創作人乙○○
    與曾進道係從原告處得知該項創作，渠等實非系爭案真正的
    創作人。
  4.此外上開第6、7項樣品則係由參加人依原告指示製作，且於
    西元2001年05、06月間寄予原告之樣品，其中第7項樣品更
    係由另一電鍍廠商金鎂成實業有限公司的丁○○配合電鍍加
    工完成，此亦可證明參加人所製作與系爭案實質相同之第6
    、7項樣品是為原告所委託製作。綜上過程可知，原告係歷
    經構思、實驗、修正等多重研發階段，方於西元2001年05月
    30日在澳洲提出專利申請案，而參加人、乙○○等則是受原
    告之託，而從事該項產品的製造，現其因此得知上開第4、5
    項樣品的創作，並藉此申請獲取專利，實非適法。
  5.原告為生產該等螺絲，曾於西元2000年12月間來台與參加人
    洽商生產製造該澳洲申請案之螺絲事宜。此由上開甲○之證
    詞及原告與參加人間商業往來的報價單與訂單等資料（即異
    議證據六）亦可明瞭，參加人、乙○○確曾受託為原告生產
    螺絲，而自原告處取得上開第1、4、5項樣品，異議證據五
    中之第2、6、7項樣品則係受原告委託而製造，明顯參加人
    並未參與第4、5項產品之設計研發，而從異議證據六之資料
    最上方的傳真日期以及乙○○的簽名來看，兩造往來係從西
    元2001年02月至西元2002年08月間，足見參加人與原告確有
    相關的業務往來關係，且於西元2001年04月原告代表人訪台
    期間與之更多所接觸，凡此均足見參加人確係私自利用原告
    交付委託供其試作的螺絲樣品，而取得系爭專利。
  (三)綜上所陳，系爭案之創作人乙○○等並非真正創作人，此顯
    有違專利法第5條之規定，被告及訴願機關一再以原告無法
    證明乙○○等非創作人駁回異議及訴願，實非有據，為此狀
    請 鈞院鑒核，賜判如聲明所請，實為德便。
乙、被告主張：
  (一)系爭案其造形特徵在於螺絲頸部具有一對勾狀翼片，配合六
    角頭部與螺紋部而形成整體造形。
  (二)原告之爭點在於認定系爭案係出自原告公司之代表人甲○所
    創作，而非系爭案之創作人乙○○及曾進道所創作，故以異
    議證據二至六欲證明原告方是該設計之真正所有者。
  (三)原告所提異議證據二係澳洲第PR5341號專利臨時申請案（標
    題為Cutting Screw），並非一新式樣申請案，被告於異議
    階段已說明，其對應之異議證據三PCT之PCT/AU01/01485申
    請證明文件揭示內容僅有於澳洲之申請日2001/05/30，並未
    於我國申請，而其所揭露之螺絲於頭部、翼片所在之桿體及
    翼片彎勾之弧線與系爭案皆不相同，故兩申請案之內容顯然
    具有差異，並非同一，該些證據不足以證明系爭案非乙○○
    及曾進道所創作。原告主張異議證據二、三揭示之螺絲與系
    爭案係屬同一螺絲之說法並不正確，縱令其間有近似或熟習
    該項技藝者易於思及之虞，也為專利要件新穎性、創作性等
    相關法條探究範疇，絕非專利法第5條所論究，另予指明。
  (四)又原告起訴狀關於證人甲○與大衛‧貝特先生之證詞，分別
    於2002年08月、09月間提出，與異議階段之異議證據五之內
    容有些許不同，但與異議證據六皆為敘述原告與參加人間有
    關螺絲發展進度（參酌樣品）與業務往來情形，據該些內容
    僅知原告與參加人間有螺絲業務往來，仍缺乏有力佐證如雙
    方之契約書等，可藉以進一步證明甲○與大衛‧貝特之證詞
    內容屬實，並得據以證實系爭案非乙○○及曾進道之創作。
  (五)據上所述，原告自異議階段起所提之諸證據並無法證明系爭
    案之創作人並非該案之真正創作人，原處分理由已有明確之
    說明，原告之詞仍不足採。
  (六)綜上所述，被告原處分並無違法，敬請駁回原告之訴。
丙、參加人主張：原告所舉證人丙○○及丁○○二人之證言均無
    法證明原告之說詞，證人不知道系爭螺絲是何人創作，證人
    只負責加工，並沒有看到原始螺絲設計圖，也不清楚原告與
    參加人間之內部關係，開模費用等細節也都不清楚。若本件
    確由原告設計，自應由原告開模，開模費用由原告負擔，惟
    二位證人均表示不瞭解當時系爭螺絲代工生產樣品時，模型
    何人製作。餘如同被告訴訟代理人上開所述。
　　理  由
一、按「稱專利申請權人，除本法另有規定或契約另有訂定外，
    係指發明人、創作人或其受讓人或繼承人。」「公告中之新
    式樣，任何人認有違反第4條、第106條至第108條、第112條
    第3項或第122條準用第27條之規定，或利害參加人認有不合
    第5條規定者，得自公告之日起3個月內備具異議書，附具證
    明文件，向專利專責機關提起異議。」分別為系爭案核准審
    定時專利法第5條第2項及第115條所明定。從而，系爭案有
    無違反專利法情事，依法應由異議人附具證據證明之，倘其
    證據不足以證明系爭案有違專利法之規定，自應為異議不成
    立之處分。
二、本件係參加人前於90年07月05日以「浪板螺絲」向被告申請
    新式樣專利，經被告編為第00000000號審查，准予專利。公
    告期間，原告以其不符核准審定時專利法第5 條之規定，對
    之提起異議。案經被告審定為「異議不成立」之處分。原告
    則不服，為如事實欄所載主張。是本件應審究者厥原告是否
    能舉證證明乙○○及曾進道非系爭案之創作人，抑或參加人
    非創作人之受讓人，而無專利申請權。
三、本院判斷如下：
  (一)本件系爭第00000000號新式樣專利，依其專利說明書，其造
    形特徵在於螺絲頸部具有一對勾狀翼片，配合六角頭部與螺
    紋部而形成整體造形者。而原告所舉異議證據二為西元2001
    年05月30日申請之澳洲第PR5341號專利臨時申請案證明文件
    影本；異議證據三為異議證據二專利申請案對應於專利合作
    公約（PCT/AU01/01485）之申請證明文件影本；異議證據四
    為我國駐澳洲代表處經濟組91年08月27日之說明函（電傳）
    ；異議證據五為原告代表人甲○與大衛‧貝特所出具之證詞
    （含中譯本）及螺絲實物樣品共9 支黏貼於紙面之影印本（
    正本係於93年10月11日面詢時提出）；異議證據六為原告與
    參加人之業務往來資料影本。原告並於93年10月11日被告辦
    理面詢時補呈面詢附件一為異議證據二專利申請案之專利證
    明文件（正本已發還原告，影本留存）；面詢附件二為西元
    2001年05月18日申請、西元2002年11月26日公告之澳洲第14
    9890號專利案；面詢附件三至五為異議證據二專利申請案之
    美國、世界智慧財產權組織（WIPO）、PCT 及大陸地區對應
    案之申請案及獲准專利之公報；面詢附件六為異議證據二專
    利申請案對應之各國家（地區）申請案一覽表；面詢附件七
    為原告與訴外人來享股份有限公司間業務往來文件；另有證
    人丙○○所出具之證詞；93年11月25日補充附件一為異議證
    據二專利申請案之專利說明書認證本（併入異議證據二審查
    ）；補充附件二為面詢附件二專利說明書認證本（併入面詢
    附件二審查），於本院審理中並請求本院傳訊證人丙○○及
    丁○○二人。
  (二)依上開系爭案核准審定時專利法第5 條第2 項規定，專利申
    請權係指得依專利法申請專利之權利，而專利申請權人，原
    則上係指發明人、創作人或其受讓人或繼承人；又「同一新
    式樣有二以上之專利申請案時，僅得就其最先申請者准予新
    式樣專利。」復為同法第122 條準用第27條第1 項所明定。
    是以同一外觀之新式樣可能同時或先後為不同人所創作，對
    各該不同之申請案而言，合法之專利申請權人自非僅有一人
    而已；專利法及基於一發明一申請及重複專利禁止之原則，
    規定最先申請者才能取得專利，惟並未否認後申請者即非新
    式樣的創作人或合法申請權人。從而，當異議人主張一新式
    樣專利案有違首揭專利法第5 條第2 項規定時，乃為解決職
    務或非職務上新式樣之專利申請權歸屬；如果僅是證明自己
    為相同或近式新式樣之創作人或申請權人，尚無法否定他人
    為其所申請新式樣之創作人或申請權人。
  (三)查原告所提異議證據二、三、面詢附件一至六以及補充附件
    一、二，均為原告以「CUTTING SCREW 」專利於澳洲、PCT
    WIPO、美國及中國大陸等地提出專利申請之相關證明文件及
    專利說明書。然揆諸上開證據，均未顯示其公開日期早於系
    爭案申請日，況異議證據三PCT 之PCT/AU01/01485申請證明
    文件揭示內容僅有於澳洲之申請日2001/05/30，而其所揭露
    之螺絲於頭部、翼片所在之桿體及翼片彎勾之弧線與系爭案
    皆不相同，均無法證明乙○○、曾進道或參加人係因見聞前
    揭諸證據所揭示之物品形狀、花紋後，抄襲其內容進而提出
    系爭新式樣專利案之創作及申請；是以上開證據縱能證明原
    告為「CUTTING SCREW 」專利的申請權人，然並不足以證明
    「乙○○」、「曾進道」非系爭案之創作人，抑或參加人非
    系爭案之申請權人。
  (四)次查，異議證據四為我國駐澳洲代表處經濟組之說明函，異
    議證據五為原告公司總經理甲○及訴外人大衛‧貝特之證詞
    ，異議證據六及面詢附件七則為原告與參加人、訴外人來享
    股份有限公司之業務往來記錄；然異議證據四之說明函，其
    內容僅係說明我國專利法異議及舉發相關規定及流程，與參
    加人是否為系爭案之申請權人無關；異議證據五雖經我國駐
    墨爾本臺北經濟文化辦事處公證，其公證書簽證處亦明白表
    示「本驗證僅證明簽字屬實，文件之內容不在證明之列」，
    是異議證據五內容僅為甲○及大衛‧貝特單方面陳述其浪板
    螺絲之研發演進過程，尚難以該證詞內容即認乙○○、曾進
    道或參加人非系爭案之創作人或申請權人；又異議證據六及
    面詢附件七，係原告與訴外人來享股份有限公司之業務往來
    紀錄，乃屬私文書，並無證據力；且其內容與本件待證事實
    無直接關連，所附螺絲圖之揭露之形狀亦與系爭案不同，是
    難證明乙○○、曾進道或參加人非系爭案之創作人或申請權
    人。
  (五)末查，丙○○於96年4 月30日在本院證稱：「問：當時與甲
    ○先生、朱先生討論螺絲時形狀是否已經確定？答：大形狀
    、結構已經確定，而螺絲製造過程都會經過稍許修改，小細
    節是否再修改我不能保證。」等語；另丁○○於96年7 月23
    日在本院亦證稱：「問：這段期間你有無涉及設計圖？答：
    沒有，我只是負責加工，沒有涉及設計圖。問：你加工的螺
    絲樣品是何人去開模的？答：我不知道。問：你是否知道展
    進公司與原告公司的內部合作關係？答：我不知道。」等語
    揆諸上開二位證人之證詞，足認原告所舉證人丙○○及丁○
    ○二人，均不知道系爭螺絲是何人創作，亦未看到原始螺絲
    設計圖，也不清楚原告與參加人間之內部關係，開模費用等
    細節也都不清楚。是以原告所舉證人亦不足以證明參加人或
    其負責人乙○○確係因受委託製造系爭案浪板螺絲後，進而
    抄襲提出系爭案之申請。
四、綜上所述，由原告所舉證據資料及證人之證詞，尚難遽論乙
    ○○、曾進道非系爭案之創作人，而朱、曾二人將專利申請
    權讓與參加人，有申請權證明書附卷可稽，亦難謂參加人非
    系爭案之申請權人。從而，被告所為異議不成立之處分，依
    法自無不合，訴願決定予以維持，亦無違誤。原告徒執前詞
    訴請撤銷原處分及訴願決定，並請求被告應作成異議成立之
    處分，為無理由，應予駁回。
據上論結，本件原告之訴為無理由，爰依行政訴訟法第98條第3
項前段，判決如主文。
中　　華　　民　　國　　96　　年　　8 　　月　　23　　日
                       第七庭審判長法  官　李得灶
                                   法  官  林玫君
                                   法  官  黃秋鴻
上為正本係照原本作成。
如不服本判決，應於送達後20日內，向本院提出上訴狀並表明上
訴理由，如於本判決宣示後送達前提起上訴者，應於判決送達後
20日內補提上訴理由書（須按他造人數附繕本）。
中　　華　　民　　國　　96　　年　　8 　　月　　23　　日
 　　  　　　　　　　 　　  　     書記官  林苑珍
